【裁判字號】    97,抗,142
【裁判日期】    970529
【裁判案由】    聲明異議
【裁判全文】
臺灣高等法院臺南分院民事裁定  97年度抗字第142號
抗  告  人  甲○○
相  對  人  乙○○
上列抗告人因與相對人間就給付借款強制執行有關優先購買權聲
明異議事件，對於中華民國97年4月7日臺灣臺南地方法院因發回
重新所為96年度執字第4519號駁回異議裁定，提起抗告，本院裁
定如下：
    主  文
抗告駁回。
抗告程序費用由抗告人負擔。
    理  由
一、抗告人在原審聲明異議意旨略以：相對人長期居住國外，並
    未親自耕作坐落臺南縣新營市○○段742 地號土地，該土地
    上之農作物係相對人之母親所耕作，相對人並非該土地之現
    耕所有人，對抗告人所拍定之該筆毗連同段741 地號土地，
    應無優先購買權等語。
二、首按當事人或利害關係人對於執行法院強制執行之命令，或
    對於執行法官、書記官、執達員實施強制執行之方法，強制
    執行應遵守之程序或其他侵害利益之情事，得於強制執行程
    序終結前，為聲請或聲明異議，但強制執行不因而停止；前
    項聲請及聲明異議，由執行法院裁定之；不服前項裁定者，
    得為抗告，強制執行法第12條定有明文。又按聲明異議雖在
    強制執行程序終結前，而執行法院或抗告法院為裁判時，強
    制執行程序已終結者，縱然為撤銷或更正原處分或程序之裁
    定，亦屬無從執行，執行法院或抗告法院即應駁回聲明異議
    ，亦有最高法院87年度臺抗字第236 號裁定意旨足參。經查
    抗告人不服原審認定相對人係姑爺段742 地號土地之現耕所
    有權人，而就其所拍定毗連之同段741 地號土地，具有優先
    購買權乙情，於民國（下同）96年11月19日向原審聲明異議
    ，此有該日執行筆錄存卷足稽。雖當時本件強制執行程序尚
    未終結，然本件執行程序並不因抗告人之聲明異議或提起抗
    告而停止進行，亦即本件執行程序仍持續進行，原審遂於96
    年12月26日實施分配拍賣價金，並製作發還民事強制執行案
    款之通知，且於97年1月7日就不足分配債權人臺南縣新營市
    農會債權額部分核發債權憑證，嗣繼由原審會計室於97 年1
    月14日製作案款傳票將價金分配予債權人臺南縣新營市農會
    之帳戶內，並經報結在案，既有原審96年12月26日分配筆錄
    、發還民事強制執行案款通知、債權憑證、保管款支出清單
    等件，存於原審卷為憑，復據債權人臺南縣新營市農會代理
    人陳建融，在原審陳明確已收到債權憑證及分配款，並同意
    本件強制執行程序已全部終結等情，而有原審97年1 月21日
    調查筆錄在卷可佐。據此本件全部強制執行程序至遲於97年
    1月14日已終結，而本院係於97年3月4日，始以97 年度抗字
    第30號裁定，廢棄原審96年11月28日裁定並發回原審更審，
    原審重新為本件裁定時，因本件強制執行程序已完全終結，
    揆諸上揭實務見解，於程序上即應駁回本件抗告人之聲明異
    議。
三、次按重劃區內耕地出售時，毗連耕地之現耕所有權人有優先
    購買權，農地重劃條例第5條第3款定有明文。揆諸該法條文
    義，所謂「現耕所有權人」者，只須土地所有權人於行使優
    先購買權時，在土地上有耕作即可，至於係所有權人親自耕
    作，或以機械代替人力，或委請他人實施耕作，均在所不問
    。卷查原審於96年11月19日至系爭姑爺段741、742地號土地
    履勘時，該二筆土地確係相毗連，且姑爺段742 地號土地上
    現確種有農作物等情，既有系爭土地登記謄本、現場照片等
    件，附於原審卷足稽。復據相對人母親魏女英在勘驗時陳稱
    ：「他（乙○○）在美國工作，在美國公司上班。」、「我
    代替乙○○管理耕作，但我因年齡大了，需要請工人用耕耘
    機幫忙耕作。」等語不移，再參諸內政部入出國及移民署出
    具相對人之入出國紀錄，可知相對人自72年迄今長期居住國
    外，偶爾返國短期居住，顯見相對人並未親自耕作系爭姑爺
    段742 地號土地，而均係委請魏女英代為耕作無疑。惟相對
    人既係姑爺段742 地號土地之所有權人，且該土地上亦確種
    有農作物，相對人即符合「現耕所有權人」之定義，其對姑
    爺段741地號土地自有優先購買權，灼然明甚。
四、又抗告人於96年11月19日，僅係就相對人是否符合毗連耕地
    之現耕所有權人資格聲明異議，並未對原審撤銷抗告人之權
    利移轉證書一事聲明異議，故原審於96年11月28日所為之裁
    定，亦僅認定相對人符合毗連耕地之現耕所有權人資格，並
    未就原審撤銷抗告人之權利移轉證書是否合法部分有所裁定
    ，而撤銷抗告人之權利移轉證書是否合法，既未經抗告人聲
    明異議而經原審裁定，抗告人即不得對該部分併為提起抗告
    。嗣抗告人於96年12月6 日，對原審96年11月28日裁定提出
    之抗告狀，雖曾提及原審撤銷抗告人之權利移轉證書為不合
    法云云，但經原審於96年12月23日發函通知抗告人，函告「
    台端於96年12月6 日對本院96年11月28日之裁定提起抗告，
    觀諸抗告之理由，其中台端對乙○○有無優先購買權之部分
    固可提起抗告，惟台端對本院於96年10月23日撤銷核發給台
    端之權利移轉證書之處分亦表不服，但因本院96年11月28日
    之裁定中並未對此部分之事實為裁定，此部分之事實既未經
    本院裁定，台端原不得就此部分之事實逕向臺灣高等法院臺
    南分院提起抗告，故本院對此部分之事實應如何處理？是否
    視為台端向本院聲明異議？或是否尚有其他妥適之處理方式
    ？請台端於3 日內向本院陳明。」等情後，抗告人旋於96年
    12月28日向原審提出陳述意見狀，陳明「抗告人提及鈞院96
    年10月23日之函文，乃是用以說明鈞院在不動產拍定程序終
    結後，竟發給相對人權利移轉證明之不當，並進而作為抗告
    人論述抗告理由之一部分，此乃屬於程序事項之說明，尚與
    撤銷核發給抗告人之權利移轉證書無涉，而且抗告人之抗告
    聲明亦僅針對原裁定請求廢棄，並未及於其他。」、「則請
    鈞院明確之公文表示撤銷抗告人所取得不動產權利移轉證書
    ，以利抗告人對此提出異議或為其他主張。」等語，凡此有
    各該函文及陳述意見狀附於原審卷足憑。據此應認抗告人並
    未對原審撤銷抗告人之權利移轉證書部分提起抗告至明，縱
    抗告人對該部分苟有提起抗告之意，亦因該部分尚未經原審
    裁定，抗告人亦不得對該部分逕行提起抗告。嗣原審於97年
    1月6日發函通知抗告人再次重申撤銷上揭權利移轉證書，並
    使其失效之意旨後，抗告人雖旋於97 年1月15日對原審撤銷
    權利移轉證書部分聲明異議，惟經原審於97 年1月21日裁定
    駁回抗告人該部分之聲明異議，該裁定亦已於97 年1月24日
    送達抗告人，而有該裁定及送達證書存於原審卷可佐，嗣因
    抗告人未於10日之法定期間內對該裁定提起抗告，應認原審
    撤銷抗告人之權利移轉證書部分，已於97年2月5日確定無疑
    ，抗告人應不得對原審撤銷其權利移轉證書部分再行爭執。
五、綜上說明，抗告人之權利移轉證書既經原審撤銷確定，即視
    為抗告人溯及既往地未取得系爭姑爺段741 地號土地之所有
    權，另相對人又係系爭姑爺段741 地號土地之毗連耕地之現
    耕所有權人，自得對系爭姑爺段741 地號土地主張優先購買
    權。原審本於同上見解，裁定駁回抗告人所為相對人無優先
    購買權之異議聲明，經核認事用法並無不合。抗告人抗告意
    旨雖略以；基於毗連耕地之現耕所有權人之優先購買權僅具
    債權效力，及民法第759 條規定一經法院發給所有權權利移
    轉證書，即發生取得不動產物權效力之規定，原審將不動產
    權利移轉證書核發給抗告人後，縱認相對人具有優先承買權
    ，亦不得「無權」出售土地給相對人，嗣更無撤銷已取得所
    有權之抗告人不動產權利移轉證書之理，原審容或為彌補通
    知程序之疏漏，卻違背民法第759條及強制執行法第98條第1
    項之規定等由，指摘原裁定不當，求予廢棄改判云云。惟考
    抗告人上揭抗告意旨，核均屬就原審對撤銷抗告人權利移轉
    證書一事所為聲明異議或抗告之內容，且各該抗告意旨亦已
    經原審於97年1月21日以96年度執字第4519 號撤銷權利移轉
    證書聲明異議事件，詳述理由裁定駁回確定在案，而有該確
    定裁定書存卷足稽，顯與本件係就相對人對抗告人所拍定之
    系爭姑爺段741 地號土地有無優先購買權之認定無關，是抗
    告人之抗告為無理由，應予駁回。
六、據上論結，本件抗告為無理由，應依強制執行法第30 條之1
    ，民事訴訟法第495 條之1第1項、第449條第1項、第95條、
    第78條，裁定如主文。
中    華    民    國    97    年    5     月    29     日
                  民事第四庭    審判長法  官  王惠一
                                      法  官  蘇重信
                                      法  官  林永茂
上為正本係照原本作成。
不得再抗告。
中    華    民    國    97    年    5     月    29    日
                                      書記官  謝素嬿


司法院資訊處製作；財團法人民間司法改革基金會備份。
